【裁判字號】    89,台上,4463
【裁判日期】    890727
【裁判案由】    殺人未遂等罪
【裁判全文】
最高法院刑事判決                              八十九年度台上字第四四六三號
    上  訴  人  甲  ○
右上訴人因殺人未遂等罪案件，不服台灣高等法院高雄分院中華民國八十七年六月三
十日第二審判決（八十七年度上訴字第八三七號，起訴案號：台灣高雄地方法院檢察
署八十六年度偵字第二五九一九號），提起上訴，本院判決如左：
    主  文
原判決撤銷，發回台灣高等法院高雄分院。
    理  由
本件原判決認定上訴人甲○於民國八十四年年底某日，在高雄市右昌大廟之後花園，
明知綽號「瘦輝」之不詳姓名之成年男子所交付係德國ＨＫ廠口徑九ＭＭ制式半自動
手槍一支、具有殺傷力可發射子彈之仿COLT廠半自動手槍製造之改造玩具手槍一支及
具有殺傷力之口徑九ＭＭ制式子彈四顆、具有殺傷力之口徑九ＭＭ之制式半自動手槍
彈二十顆、具有殺傷力之由玩具金屬彈加裝直徑六ＭＭ之鋼珠、底火及火藥而成之改
造子彈二顆，為違禁物，竟仍予收受，未經許可無故將上開制式半自動手槍一支及上
開口徑九ＭＭ制式子彈四顆寄藏在高雄市楠梓區右昌一巷一四八弄七號其住處後面菜
園裡，將上開改造玩具手槍一支、上開口徑九ＭＭ之制式半自動手槍彈二十顆及上開
改造子彈二顆寄藏在高雄市○○區○○街底牆邊空地木板下。又另行起意，於八十六
年十月三十一日凌晨三時許，上訴人在高雄市○○區○○街三八二號被害人黃明輝住
處前因細故與被害人發生口角，竟兇性大發，令不知情之林志鴻騎機車載其返回上址
住處，並至上址住處後面菜園裡，取出上開綽號「瘦輝」之不詳姓名之成年男子所寄
放之上開制式半自動手槍一支及上開口徑九ＭＭ制式子彈四顆，再令不知情之林志鴻
騎機車載其至上址被害人住處前，基於殺人之犯意，於同日三時三十分許，在被害人
住處之騎樓，持上開槍彈射擊，第一槍對空鳴槍，第二槍擊中被害人之左手肘，幸未
傷及要害，被害人才倖免於難。嗣於同日十九時許，上訴人在檢警機關尚未發覺其犯
罪前，持上開制式半自動手槍一支及上開口徑九ＭＭ制式子彈二顆至高雄市政府警察
局楠梓分局自首上揭犯行，並接受裁判，因而查悉上情，並扣得上開制式半自動手槍
一支及口徑九ＭＭ制式子彈二顆（送鑑定時二顆均已試射而滅失）。旋於同年十二月
間某日，在檢警機關未發覺其犯罪前，託友人向高雄市政府警察局楠梓分局警員自首
表示尚要繳交槍枝及子彈，經高雄市政府警察局楠梓分局於同年十二月十二日向台灣
高雄地方法院檢察署檢察官借提上訴人，由其帶同警員至高雄市○○區○○街底牆邊
空地木板下，搜扣得上開改造玩具手槍一支、上開口徑九ＭＭ之制式半自動手槍彈二
十顆及上開改造子彈二顆（送鑑定時，已試射一顆而滅失，剩一顆）等情。因而維持
第一審論處上訴人未經許可無故寄藏手槍及殺人未遂罪刑（均累犯）之判決，駁回上
訴人在第二審之上訴，固非無見。
惟查：(一)、科刑判決書記載之犯罪事實，為論罪科刑適用法律之基礎，故凡於適用法
令有關之事項，必須詳加認定明確記載，然後於理由內明犯罪事實所憑之證據及其
認定之理由，使事實與理由互相一致，方為合法。依原判決事實所載上訴人明知綽號
「瘦輝」之不詳姓名成年男子所交付之槍、彈為違禁物，則其仍予收受寄藏之動機為
何﹖目的安在﹖原判決並未予詳加認定，明確記載，已非適法。且依上訴人於原審所
述「瘦輝」寄放上開槍彈之時間，忽言八十四年初，經質疑後又稱係八十四年底、八
十五年初，並謂「過年期間，他來我家喝酒，他說有東西要寄放……」云云（見原審
卷第二四頁反面、二五頁），如計算「過年期間」之日期，亦非八十四年年底；再能
將上開槍、彈寄放，迄八十六年十二月十二日上訴人帶警起獲，相隔近二年而未向上
訴人取回，則該「瘦輝」者與上訴人交情必深，是否仍不知該「瘦輝」之真實姓名、
住處，殊非無疑，原審未切實查明上訴人所供該等槍、彈是否確係於八十四年年底由
「瘦輝」寄藏，即依上訴人之自述，認定其犯罪事實，亦有可議。(二)、槍砲彈藥刀械
管制條例於八十六年十一月二十四日修正公布，雖增訂第十九條第一項有關宣付強制
工作之規定，但上訴人於同年十月三十一日持上開制式半自動手槍一支及制式子彈二
顆至警局自首其犯行時之槍砲彈藥刀械管制條例，並無宣付強制工作之規定，則原判
決依修正公布增訂之該條例第十九條第一項規定對上訴人宣付強制工作，其適用法則
自屬不當。又槍砲彈藥之持有係屬行為之繼續，其「寄藏」亦然。上訴人於八十六年
十二月十二日始帶同警員起獲上開改造玩具手槍、制式半自動手槍子彈及改造子彈，
則其寄藏上開槍、彈之行為，顯係繼續至該條例修正公布施行之後，此部分自無行為
後法律變更之可言，原判決就此部分猶予比較適用，而認係犯修正前槍砲彈藥刀械管
制條例第十三條第三項、第十一條第三項之罪，亦有適用法則不當之違誤。(三)殺人未
遂罪之成立，以有戕害他人生命之故意，手於殺人行為之實施，而未發生死亡之結
果為要件。至於所為之兇器如何，僅足供認定有無殺意之參考，原不能資為認定是否
殺人罪之絕對標準。依被害人在原審所述：「因半夜有人打狗，我跑出去看，並制止
甲○打狗，雙方就發生爭吵。」、「後來約十分鐘左右，有一年輕人騎機車載他來，
……當時我與朋友在騎樓喝酒，我見他們來，以為來尋仇，我就準備持椅子，結果我
聽到第一聲槍響，我及我朋友就往屋內跑，而該騎機車年輕人就加油門準備離開，這
時被告從機車上摔下來，被告又開第二槍，我跑不及就被打中左手肘。」、「（第一
槍）他對空鳴槍，我有看到火光。」、「（第二槍）我看到被告掉下來，我就往家裡
跑，沒看到他朝何人開槍。」等語（見原審卷第三十頁反面、三十一頁），如果所述
屬實，則上訴人有無如此細故發生爭吵，即萌殺人之動機﹖如有殺人之犯意，何以第
一槍未向被害人射擊，而係對空鳴槍﹖第二槍有無因自機車上摔下而誤扣扳機之可能
﹖既未射中被害人要害，而槍膛尚有子彈兩顆，何以未繼續追射被害人﹖凡此事項，
與認定上訴人有無殺人之犯意，至有關連。原審未深入調查，並傳訊騎機車之林志鴻
及在場之相關目擊者，就現場之各種狀況詳予調查審認，遽以在場尚有友人五、六人
，若係誤扣扳機，豈有如此湊巧正好擊中被害人，及一槍即足致命等推測之詞，認定
上訴人有殺人之犯意，尚嫌速斷，不足以昭折服，而有未盡調查能事之違誤。上訴意
旨指摘原判決不當，非無理由，應認有撤銷發回更審之原因。
據上論結，應依刑事訴訟法第三百九十七條、第四百零一條，判決如主文。
中      華      民      國    八十九    年      七      月    二十七    日
                              最高法院刑事第十一庭
                                  審判長法官  莊  登  照
                                        法官  洪  明  輝
                                        法官  蔡  清  遊
                                        法官  黃  一  鑫
                                        法官  林  秀  夫
      右正本證明與原本無異
                                              書  記  官
中      華      民      國    八十九    年      八      月      三      日


司法院資訊處製作；財團法人民間司法改革基金會備份。
